【裁判字號】    99,婚,174
【裁判日期】    990630
【裁判案由】    離婚等
【裁判全文】
臺灣高雄地方法院民事判決               99年度婚字第174號
原      告  乙○○
被      告  甲○○
上列當事人間請求離婚等事件，本院民國99年6 月9 日言詞辯論
終結，判決如下：
    主  文
准原告與被告離婚。
被告應給付原告新臺幣伍萬元。
原告其餘之訴駁回。
訴訟費用由被告負擔三分之一，餘由原告負擔。
本判決第二項部分得假執行。但被告如以新臺幣伍萬元為原告預
供擔保，得免為假執行。
    事實及理由
一、按婚姻無效、確認婚姻成立或不成立、撤銷婚姻、離婚或夫
    妻同居之訴，得合併提起，或於第一審或第二審言詞辯論終
    結前，為訴之變更、追加或提起反訴；非婚姻事件之訴，以
    夫妻財產之分配或分割、返還財物、給付家庭生活費用或贍
    養費或扶養之請求，或由訴之原因、事實所生損害賠償之請
    求為限，得與第一項之訴合併提起，或於第一審或第二審言
    詞辯論終結前，為訴之追加或提起反訴；其另行起訴者，法
    院得以裁定移送於訴訟繫屬中之第一審或第二審法院合併裁
    判，民事訴訟法第572 條第1 項、第3 項定有明文。本件原
    告依民法第1052條第1 項第3 款、第5 款、第2 項規定，訴
    請判決兩造離婚，併請求非財產上損害賠償，揆諸上開說明
    ，核無不合，應予准許，合先敘明。
二、原告主張：兩造於民國80年2 月2 日結婚，被告為「環球通
    信企業有限公司」（下稱環球公司）之負責人，原告則在環
    球公司內負責會計、出納、文書等工作。因被告婚後經常毆
    打、辱罵原告，日常生活對原告非常尖酸刻薄，於94年6 月
    10日以拳頭毆打原告右耳後部，致原告右耳後部瘀青返回娘
    家居住，嗣被告又誣指原告侵占環球公司公款及竊取公司機
    車，經鈞院檢察署為不起訴處分，被告又於94年7 月間將原
    告於環球公司之勞健保退保，拒絕原告回家取回私人物品，
    使原告受有不堪同居之虐待，並惡意遺棄原告於繼續狀態中
    ，使兩造間夫妻情感不復存在，有難以維持婚姻之重大事由
    ，原告依民法第1052條第1 項第3 款、第5 款、第2 項規定
    ，以選擇合併方式訴請離婚，及依民法第1056條第2 項之規
    定請求被告給付非財產上之損害賠償新臺幣（下同）100 萬
    元等語。並聲明：(一)請求准予被告離婚。(二)被告應賠償原告
    100 萬元。
三、被告則以：伊同意與原告離婚，雙方於94年6 月10日確有發
    生爭吵，惟伊未毆打被告，又被告於94年6 月30日竊取環球
    公司所有機車及支票經伊提起告訴，嗣伊撤回告訴，鈞院檢
    察署始為不起訴處分，且被告婚後揮霍成性，不侍奉公婆，
    不相夫教子，又自行離家，不回家履行同居義務，與伊分居
    達5 年，至伊將原告於環球公司之勞健保退保，係原告已在
    外謀職，伊不同意給付原告非財產上精神賠償100 萬元等語
    置辯。聲明：(一)被告同意與原告離婚。(二)駁回原告要求被告
    給付精神慰撫金100 萬元。
四、本件不爭執事項：
  (一)兩造於80年2 月2 日結婚，婚後未育有子女。
  (二)兩造於94年6 月10日確有發生爭吵。
  (三)原告於94年6 月10日返回娘家居住後，即未回家與被告共同
    生活。
  (四)被告為「環球公司」（下稱環球公司）之負責人，原告則在
    「環球公司」內負責會計、出納、文書等工作。
  (五)被告控訴原告竊取環球公司所有之機車，並將該公司面額3,
    500 元支票侵占入己，嗣因被告撤回告訴，經本院檢察官為
    不起訴處分。
  (六)94年7 月間，被告自行將原告於環球公司之勞健保退保。
  (七)原告現為飯店的服務員，每月收入約1 萬8 千元，學歷為高
    中畢業；被告環球公司負責人，學歷為高工畢業。
五、兩造爭執事項：
  (一)關於請求離婚部分：兩造間之婚姻是否已達難以繼續維持婚
    姻生活之情形？原告是否得依此請求離婚？
  (二)請求被告給付非財產上之損害賠償新臺幣（下同）100 萬元
    部分：對於兩造離婚，若被告有過失，原告是否受有非財產
    上之損害？賠償範圍為何？
六、兩造間之婚姻是否已達難以繼續維持婚姻生活之情形？原告
    是否得依此請求離婚？
  (一)按有民法第1052條第1 項以外之重大事由，難以維持婚姻者
    ，夫妻之一方得請求離婚，此觀民法第1052條第2 項前段之
    規定自明。又民法親屬編修正前，第1052條就裁判離婚原因
    ，原採列舉主義，於74年6 月3 日修正公布時，乃參酌外國
    破綻主義離婚法之精神，在同條增列第2 項「有前項以外之
    重大事由，難以維持婚姻者，夫妻之一方，得請求離婚」之
    規定，其立法本旨，乃以同條第1 項各款列舉之離婚原因，
    過於嚴格，故增列第2 項，即夫妻一方之事由，雖不備同條
    第1 項所列各款之要件，只須按其事由之情節，在客觀上，
    確屬難以維持婚姻生活者，亦在得請求裁判離婚之列。而婚
    姻以雙方共同生活、相互扶持為目的，並以深摯情感為基礎
    ，如夫妻雙方婚姻生活之感情基礎業已破裂，且客觀上亦難
    以期待其回復者，即可認有難以維持婚姻之重大事由，而無
    強求其繼續維持婚姻關係之必要。
      又按「民法第1052條第2 項但書規定難以維持婚姻之重大
    事由，應由夫妻之一方負責者，僅他方得請求離婚，係為求
    公允而設，故難以維持婚姻之重大事由，夫妻雙方均須負責
    時，應比較衡量雙方之有責程度，僅許責任較輕之一方，得
    向責任較重之他方請求離婚，如雙方之有責程度相同時，則
    雙方均得請求離婚，始符公平」，最高法院著有90年度台上
    字第1965號判決要旨足參。
  (二)經查：被告固辯稱94年6 月10日未毆打原告，惟原告就上開
    事實已提出祐生醫院診斷證明書為證，參以被告自承於當日
    確與原告發生爭執，被告未證明原告之傷勢非其行為所致，
    原告主張94年6 月10日被告對其毆打成傷等情，可認為真實
    。
  (三)本院審酌，原告指訴被告日常生活對其極為刻薄，被告則稱
    原告揮霍成性，雙方因個性觀念存有嚴重岐異而屢生爭執，
    並於94年6 月10日發生被告毆打原告之家庭暴力事件，致原
    告返回娘家居住，與被告分居狀態逾5 年；且兩造分居期間
    ，被告曾控原告竊盜、侵占，又將原告之勞健保退保，未互
    為聯繫溝通，雙方關係均未改善；且雙方長期未營共同生活
    ，夫妻間感情基礎已然淡薄，難期原告有繼續維持婚姻之意
    欲，況被告亦表達已無維繫婚姻之意欲，同意原告離婚部分
    之請求，雙方維持婚姻關係之感情基礎已不存在，兩造間之
    婚姻業因重大事由難以維持，且該事由非應由原告一方負責
    。從而，原告依民法第1052條第2 項請求判決離婚，自無不
    合，應予准許。
      至原告另以選擇合併方式主張依民法第1052條第1 項第3
    款、第5 款請求判決離婚，因其另行請求判決離婚之訴訟標
    的已有理由，此部分無審酌必要，附此敘明。
七、對於兩造離婚，若被告有過失，原告是否受有非財產上之損
    害？賠償範圍為何？
  (一)按夫妻之一方，因判決離婚而受有損害者，得向有過失之他
    方，請求賠償。前項情形，雖非財產上之損害，受害人亦得
    請求賠償相當之金額，但以受害人無過失者為限，民法第10
    56條第1 項、第2 項定有明文。次按，非財產上損害之慰撫
    金數額，究竟若干為適當，應斟酌兩造身分、地位、經濟狀
    況、加害程度及其他各種情形，俾為審判之依據（最高法院
    86年度臺上字第511 號、第3537號判決意旨參照）。
  (二)經查，本件判決離婚之原因，係因被告毆打原告，致原告返
    回娘家，與被告分居達5 年，雙方維繫夫妻之感情基礎已淡
    薄，已如前述，本件判決准予兩造離婚之事由，既係被告之
    過失所造成，非可歸責於原告，原告依前揭法條之規定，請
    求被告賠償相當之非財產損害賠償金額，尚屬有據。本院審
    酌兩造離婚係因雙方分居多年，夫妻情分因時間而沖淡，有
    難以維繫婚姻之重大事由，非被告另有其他家庭暴力行為，
    或原告離家後有再圖團圓之舉動而遭被告拒絕，導致原告喪
    失維繫婚姻之意欲，又上開原告遭被告毆打之傷勢僅是右耳
    後部瘀青，尚非嚴重，並考量兩造之智識程度均屬高中職教
    育程度，原告現為飯店服務員，與前所任職之環球公司會計
    、文書間之職務地位落差不大，目前月收入18,000元，尚屬
    微薄，及被告為環球公司之負責人等一切情狀，認原告請求
    被告給付之非財產上損害賠償以5 萬元為適當，逾此部分之
    請求，為無理由，應予駁回。
  (三)又法院判決所命給付之金額未逾50萬元，法院應依職權宣告
    假執行，民事訴訟法第389 條第1 項第5 款定有明文。本院
    既命被告應給付原告5 萬元，依上揭規定，職權宣告假執行
    ，併依民事訴訟法第392 條第2 項之規定，准被告得為原告
    預供擔保，免為假執行。
六、訴訟費用負擔之依據：民事訴訟法第79條前段。
中    華    民    國    99    年    6     月    30    日
                  家事法庭  法  官  王俊隆
正本係照原本作成。
如對本判決上訴，須於判決送達後20日之不變期間內，向本院提
出上訴狀。
中    華    民    國    99    年    6     月    30    日
                            書記官  黃翔彬

司法院資訊處製作；財團法人民間司法改革基金會備份。
